臺灣高等法院刑事判決　　　　　　　　　　　　　　九十三年度上易字第八一八號
　　上　訴　人
　　即　被　告　 甲○○
右上訴人因自訴人乙○○自訴詐欺案件，不服臺灣臺北地方法院九十二年度自字第一
四一號，中華民國九十三年四月二十二日第一審判決，提起上訴，本院判決如左：
    主  文
原判決撤銷。
本件自訴不受理。
    理  由
一、自訴意旨略以：被告甲○○於民國八十五年七月初至同年八月二日止，至臺北市
    萬華區○○街一五五號七樓宏都舞場有限公司餐廳消費，公司收費向以現金或刷
    卡為原則，被告要求簽發支票付帳，並要求自訴人乙○○共同背書為其擔保，並
    信誓旦旦保證一定會兌現，被告為取信自訴人，出示二張名片予自訴人，謂其為
    公司負責人，自訴人誤信其有能力償還帳款，而提供酒菜予被告享用，並在支票
    背書保證，詎被告簽發之四紙支票共新台幣（下同）二十五萬三千五百七十五元
    ，屆期經提示，竟均未獲付款，屢經催討亦置之不理，且潛逃無蹤，分文未處理
    ，因認被告涉犯刑法第三百三十九條之詐欺罪嫌。
二、按刑事訴訟法第三百十九條第一項前段規定，犯罪之被害人得提起自訴，而所謂
    犯罪之被害人，以因犯罪而直接被害之人為限，業經司法院院字第一三０六號解
    釋有案（最高法院七十年台上字第七四二號判例要旨參照）。另依法組織之公司
    被人侵害，直接受損害者為公司，當以該公司為直接被害人（最高法院二十五年
    上字第一三０五號判例參照）。又不得提起自訴而提起者，應諭知不受理之判決
    ，刑事訴訟法第三百三十四條亦定有明文。
三、經查，本件自訴意旨以上訴人即被告甲○○，於八十五年七月初至同年八月二日
    止，至臺北市○○區○○街一五五號七樓宏都舞場有限公司餐廳消費，共交付
    票載發票日期八十五年七月二十日、面額四萬四千二百五十元、發票人甲○○，
    付款人亞太商業銀行南京東路分行；票載發票日期八十五年八月三日、面額三
    萬元、發票人甲○○、付款人亞太商業銀行南京東路分行；票載發票日期八十
    五年八月五日、面額七萬四千四百二十五元、發票人賀格有限公司甲○○、付款
    人台北銀行寶清分行；票載發票日期八十五年八月五日、面額十萬零四千九百
    零五元、發票人賀格有限公司甲○○、付款人中國國際商業銀行松南分行之支票
    四紙，合計二十五萬三千五百七十五元予宏都舞場有限公司，以支付酒菜等費用
    ，因係自訴人乙○○所招呼之客人，且甲○○自稱係公司負責人，有能力償還帳
    款，自訴人乃在支票背書保證，詎上開四紙支票屆期提示均不獲付款，宏都舞場
    有限公司依公司規定轉向背書之自訴人乙○○追索，由自訴人代償該票款完畢，
    因而認被告甲○○涉有詐欺犯行而提起本件自訴。惟按，一般至餐廳、酒店、舞
    場消費之客人，於結帳時，如不擬以現金或刷卡方式付款而要求簽帳，除需得消
    費場所主管之同意外，要另行簽發本票（由業主準備好之商業本票，如客人有隨
    身攜帶支票者，亦可直接簽發支票支付）以為債權債務憑證，再由業者日後前往
    消費者指定之地方收帳（現金或支票，如先前已簽發支票者，直接提示交換即可
    ）；又業者未免要求簽帳者過於浮濫，及為加重內部幹部（經理、大班）之責任
    、減少業者之損失，通常亦會要求經理、大班等人，於所接待並以簽帳方式付款
    之客人所簽發之支票上背書以示負責，如屆時該等款項無法回收，背書之經理、
    大班等人即需依內部所定之辦法擔負賠償之責。本件自訴人乙○○所任職之宏都
    舞場有限公司即係以此等方式經營，此為乙○○於本院訊問時所自承之事（見本
    院九十三年六月十日訊問筆錄），且除上開四紙支票（以被告甲○○及被告任負
    責人之賀格有限公司之名義所簽發）外，另有自訴人指稱與被告一同前往消費之
    魏惠厚簽帳時所簽發之本票一紙（發票日八十五年六月二十六日、面額四萬四千
    八百四十元，由自訴人所庭呈，附於原審卷第三十八頁）附卷可憑，堪認上開宏
    都舞場有限公司之經營及客人簽帳方式，與自訴人自承者均相符合。依自訴意旨
    所指，本件被告甲○○及友人前往消費之場所、所供應之酒菜及服務，均由宏都
    舞場有限公司所提供，支付消費款項所簽發之票據亦均由宏都舞場有限公司所收
    取，則被告甲○○所詐騙之對象及交付酒菜及服務者，應係宏都舞場有限公司，
    自訴人乙○○雖依公司規定，於上開票據上背書，並因其後收不到該等帳款，而
    需由宏都舞場有限公司從其薪資中分期扣抵，而同受有損害，然本件詐欺取財之
    直接被害人究為宏都舞場有限公司，自訴人乙○○僅係因詐欺而受有損害之間接
    被害人。揆之前揭說明，本件之直接被害人為宏都舞場有限公司，得提起本件詐
    欺取財自訴案件者為宏都舞場有限公司，自訴人僅係間接被害人，尚不得對被告
    提起本件自訴，揆之前開法條之規定，對不得提起自訴而提起者，應為不受理判
    決之諭知。
四、綜上所述，自訴人乙○○自訴被告甲○○涉犯詐欺取財案件，其直接受損害之被
    害人為宏都舞場有限公司，自訴人乙○○僅係間接被害人，自訴人對此依法不得
    提起自訴，本件應從程序上諭知自訴不受理之判決。原審就自訴人乙○○提起之
    本件自訴，認自訴人係因被告犯罪直接受害之人，而為實體之判決，尚有未洽（
    判決主文記載判處被告有期徒刑參參月，亦有未當）。被告甲○○上訴，指摘原
    判決不當，為有理由，應由本院將原審判決撤銷，改諭知自訴不受理之判決。
據上論斷，應依刑事訴訟法第三百六十九條第一項前段、第三百六十四條、第三百三
十四條、第三百四十三條，判決如主文。
中　　　華　　　民　　　國　　九十三　　年　　　七　　　月　　 十三 　　日
                              臺灣高等法院刑事第二十一庭
                                  審判長法  官  葉　騰　瑞
                                        法  官  莊　明　彰
                                        法  官  劉　壽　嵩
右正本證明與原本無異。
不得上訴。
                                        書記官  廖　婷　璇
中　　　華　　　民　　　國　　九十三　　年　　　七　　　月　　 十三 　　日
